最高法院刑事判決　　　　　　九十四年度台上字第二六０九號
　　上　訴　人　台灣高等法院高雄分院檢察署檢察官
　　被　　　告　乙○○○
　　　　　　　　　　　　　14.
　　　　　　　　甲 ○ ○
　　共　　　同
　　選任辯護人　江 順 雄律師
　　　　　　　　黃 建 雄律師
　　　　　　　　黃 進 祥律師
上列上訴人因被告等偽造文書案件，不服台灣高等法院高雄分院
中華民國九十四年二月二十五日第二審更審判決（九十三年度上
更(一)字第三四二號，起訴案號：台灣高雄地方法院檢察署八十七
年度偵字第八六九一、一六八四五號，八十八年度偵續字第二三
號），提起上訴，本院判決如下：
    主  文
上訴駁回。
    理  由
按刑事訴訟法第三百七十七條規定，上訴於第三審法院，非以判
決違背法令為理由，不得為之。是提起第三審上訴，應以原判決
違背法令為理由，係屬法定要件。如果上訴理由狀並未依據卷內
訴訟資料，具體指摘原判決不適用何種法則或如何適用不當，或
所指摘原判決違法情事，顯與法律規定得為第三審上訴理由之違
法情形，不相適合時，均應認其上訴為違背法律上之程式，予以
駁回。查原判決認定被告乙○○○為戴岩山（涉犯詐欺等罪，業
經為不起訴處分確定）之妻，戴岩山及裕淳鋼鐵股份有限公司（
以下簡稱裕淳鋼鐵公司）前向許玉燕借款未還，而於民國八十五
年十一月二十九日將戴岩山所有而信託登記於許仁煌名下之高雄
縣鳥松鄉○○路一二五號之房地（下稱系爭房地）信託登記於許
玉燕名下以擔保債權。至八十七年初，戴岩山請乙○○○將系爭
房地委託仲介公司銷售，乙○○○明知系爭房地已信託登記為許
玉燕所有，竟未經許玉燕之同意，擅於八十七年一月二十四日（
第一審誤載為八十七年一月二十三日），由無犯罪故意之被告甲
○○開車載往高雄市苓雅區○○○路一三一號信義房屋仲介股份
有限公司公司苓雅店（以下簡稱信義房屋苓雅店），由乙○○○
向該公司經理李國雄、業務員陳丁誌（該二人涉犯詐欺部分，均
經不起訴處分確定）佯以經由許玉燕之授權，以新台幣（以下同
）九百五十萬元委託銷售，但乙○○○僅在委託書代理人欄簽名
，委託人簽名欄則任之空白。嗣陳育霖於八十七年三月二十二日
攜帶五十萬前來訂購系爭房屋，約定於翌日（三月二十三日）簽
立買賣契約，屆期因許玉燕未到場，致無法簽約，乙○○○亦未
到場，陳育霖須有屋主之聲明書以求保障，仲介公司乃將「因屋
主繁忙，順延至八十七年三月二十四日上午十一時簽訂買賣契約
書」之聲明書傳真與乙○○○，適乙○○○不在，乃由甲○○以
自己名義簽立後回傳，陳育霖屆期前來訂約，乙○○○稱許玉燕
出國，待六月後始能辦理過戶手續，陳育霖亦見委託書未經所有
權人簽名授權，互生爭執。該仲介公司乃派員於八十七年三月二
十五日傳真授權書至裕淳鋼鐵公司，要求乙○○○補提授權書，
乙○○○竟基於行使偽造私文書之故意，在上開授權書「立授權
書人簽名欄」上偽造許玉燕之署押，並持許玉燕寄存在裕淳鋼鐵
公司供股東報稅用之印章，盜蓋在授權書上後，回傳至房屋仲介
公司而行使之，足以生損害於許玉燕及陳育霖。嗣因乙○○○無
法取得許玉燕之印鑑證明，經陳育霖向許玉燕查證後始知悉等情
。係依憑乙○○○不利於己之自白，核與許玉燕指訴情節相符，
並據證人陳丁誌、李國雄證述明確，復有偽造之授權書、土地所
有權狀、建築改良物所有權狀各一紙等證據，資以證明乙○○○
有行使偽造私文書之事實，因而撤銷第一審關於乙○○○部分之
科刑判決，改判論處乙○○○行使偽造私文書，足以生損害於他
人罪刑（處有期徒刑三月，如易科罰金，以參佰元折算一日，緩
刑貳年），已詳述其論斷所憑之依據與理由，並以乙○○○所辯
：系爭房地，因擔保許玉燕對裕淳鋼鐵公司之借款債權，而於八
十五年間信託登記在許玉燕名下，但不動產仍歸戴岩山所有，戴
岩山仍保有處分權，況許玉燕亦曾口頭同意出售，此觀系爭房地
曾於八十五年、八十六年間均有委託出售自明，本件係陳育霖與
許玉燕設局陷害云云，如何不足採信，於理由中詳加說明與指駁
。並以公訴意旨略稱：被告甲○○於八十七年一月二十三日與乙
○○○同至信義房屋仲介公司苓雅店，委託系爭房地之銷售，其
明知許玉燕並未授權出售系爭房地，竟基於犯意之聯絡，由乙○
○○偽造許玉燕之印章，並在授權書上偽造許玉燕之署押而偽造
許玉燕之授權書，再交付信義房屋之店長李國雄、業務員陳丁誌
，作為出售上開房屋之依據。嗣該房屋由陳育霖訂約買受，但乙
○○○無法取得許玉燕之印鑑證明，經陳育霖聯絡許玉燕問明原
委後，許玉燕始知悉上情，因認甲○○涉有刑法第二百十六條、
第二百十條行使偽造私文書罪嫌云云；但審理結果，認系爭房屋
係乙○○○出面委由信義房屋苓雅店出售，已據證人李國雄、陳
丁誌證述明確，出售房屋之授權書係由信義房屋苓雅店之職員傳
真給乙○○○，乙○○○於接獲該授權書後，偽造許玉燕署押及
盜蓋許玉燕之印文，已據乙○○○供述明確；而以甲○○因乙○
○○不會開車，乃開車載同乙○○○前往，尚難依此即認甲○○
與乙○○○有共同委託出售系爭房地情事。至於系爭房地雖曾於
八十五、八十六年間，由甲○○委託信義房屋出售，並不足以依
此推論甲○○參與本次之出售行為。且系爭房地係戴岩山為擔保
其與裕淳鋼鐵公司對許玉燕之債務，而登記於許玉燕名下，但各
項稅款、水電費、所有權狀、鎖匙均由其母親保管，甲○○主觀
上認上開房地為其父親所有，難謂有偽造文書之認識。且甲○○
係信義房屋苓雅店於八十七年三月二十三日傳真聲明書至裕淳鋼
鐵公司給乙○○○簽名時，恰因乙○○○不在，始以自己之名義
出具聲明書，聲明書係在買方要求下，用以確定買賣之簽約日期
，並據證人陳丁誌證述明確，亦難依此即認甲○○知情參與偽造
許玉燕名義授權書之行為，因而撤銷第一審論處甲○○之科刑判
決，改判諭知甲○○無罪，已詳述其論斷所憑之依據與與理由，
從形式上觀察，並無違背法令之情形存在。檢察官上訴意旨略稱
：(一)甲○○與其父母戴岩山、乙○○○共同生活，經濟上休戚與
共，許玉燕又曾於八十六年十一月五日控告戴岩山詐欺，應知許
玉燕不可能授權出售供擔保之房地？苟許玉燕同意出售，何不將
委託書交與許玉燕本人簽署？是甲○○既知許玉燕未授權，仍載
同乙○○○至信義房屋苓雅店簽訂委託書，並在傳真之聲明書上
簽署屋主姓名後回傳，足見甲○○知情而參與犯行。(二)若甲○○
主觀上認定乙○○○為出售房屋之代理人，理應在傳真之聲明書
上書寫乙○○○為代理人，或在屋主許玉燕旁附註代理人姓名，
但甲○○則逕署自己姓名為屋主，況甲○○於八十七年二月二十
六日曾要求許玉燕將系爭房地過戶而協議未成，益證甲○○明知
許玉燕未授權出售，仍於八十七年三月二十三日自以屋主自居，
於聲明書上簽名回傳，尤證甲○○參與犯行，原判決對上開事證
未加說明不加採信之理由，率認甲○○並非共犯，已與證據法則
有違，且有判決理由不備及理由矛盾之違法。(三)原判決一方面不
採乙○○○稱許玉燕有授權出售系爭房地之辯解，而為乙○○○
有罪之認定，另一方面又採信其稱甲○○就本案之犯罪並不知情
，而為甲○○無罪之依據，原判決就乙○○○之供述割裂取捨，
有違證據法則，並有判決理由不備之違法等語。按乙○○○既供
承其有偽造私文書之犯行，並以上開犯行與甲○○無涉，乃原審
依憑相關之事證參酌上開事證，認定乙○○○所供甲○○未參與
偽造私文書之犯行，與事實相符，予以採信，已無不合。次按甲
○○雖與父、母同財共居，未必參與他人之犯行，許玉燕又曾於
八十六年十一月五日控告戴岩山詐欺，但查無證據足以證明甲○
○明知母親有偽造他人授權書之事證，要難以甲○○駕車載母親
至房屋仲介公司而推斷其犯行。況信義房屋苓雅店於八十七年三
月二十三日傳真聲明書給乙○○○簽名時，因乙○○○不在，甲
○○應對方之要求，簽立聲明書，亦難以推定甲○○有參與偽造
私文書之犯行，已據原判決敘述詳確。至於聲明書係甲○○以自
己之名義簽署，亦不足推定其與載劉玉枝間有偽造授權書之犯意
聯絡。檢察官上訴意旨徒就原審採證認事職權之適法行使，及原
判決已說明之事項，任意指摘，核與法律規定得為第三審上訴理
由之違法情形，不相適合。其上訴為違背法律上之程式，應予駁
回。至乙○○○所犯詐欺取財罪部分，原審係依刑法第三百三十
九條第一項論罪，核屬刑事訴訟法第三百七十六條第四款所列不
得上訴於第三審之案件，此部分與行使偽造私文書部分雖有裁判
上一罪關係，但上開行使偽造私文書部分上訴既不合法，由本院
從程序上予以駁回，對於詐欺取財部分，亦無從適用審判不可分
原則，為實體上審判。檢察官就此一併提起上訴，顯為法所不許
，應予以駁回。
據上論結，應依刑事訴訟法第三百九十五條前段，判決如主文。
中　　華　　民　　國　九十四　年　　五　　月　 十九 　日
                      最高法院刑事第六庭
                          審判長法官  莊　登　照
                                法官  洪　明　輝
                                法官  黃　一　鑫
                                法官  魏　新　和
                                法官  林　秀　夫
      本件正本證明與原本無異
                                      書  記  官
中　　華　　民　　國　九十四　年　　五　　月　二十五　日
                                                      Ｃ
